最高法院刑事判決　　　　　　九十四年度台上字第六三六二號
　　上　訴　人　甲○○
　　　　　　　　　　　　樓
上列上訴人因常業重利案件，不服台灣高等法院台南分院中華民
國九十四年八月十一日第二審更審判決（九十四年度重上更(四)字
第二一０號，起訴案號：台灣台南地方法院檢察署八十六年度偵
字第六一三四、一○三○五號），提起上訴，本院判決如下：
    主  文
原判決撤銷，發回台灣高等法院台南分院。
    理  由
本件原判決認定上訴人甲○○與黃在崎、張愛幸、楊成福、黃欽
河（以上四人已經原審法院判處罪刑確定）自民國八十六年二月
間起至八十六年四月二十五日止，受僱於黃英投（已經原審法院
於另案判處罪刑確定），而與黃英投基於共同犯意，於中國時報
、中華日報、自由時報刊登廣告，在台南市○○路○段二五七號
三樓之四經營地下錢莊，利用0000000號、000000
0號、0000000號、0000000號電話，與客戶約定
見面地點，商談借款事宜，由張愛幸負責接聽電話及記帳，黃在
崎負責接聽電話，楊成福及上訴人負責向客戶收取利息、本金，
黃欽河（原判決誤載為楊欽河）負責領錢，共同經營貸放重利生
意，乘李福瑞、周嘉釧、茅大郡、張清龍、蔡雨池、曾景智、謝
淑玲、陳林秀美、郭怡文、呂學勝、陳俊銘、李孟德、吳宜霞、
陳清文、陳森勇、李文郎、盧淑容、詹益閂等十八人急需現款之
際，以每貸出新台幣（下同）十萬元，十日內還錢，先扣利息五
千元，並交付十一萬五千元之支票或本票為憑，或約定每貸以一
萬元，十日內還錢，先扣利息二千元方式，貸款給彼等，而向彼
等收取月息十五分至六十分之與原本顯不相當之重利，並以之為
業，迨於八十六年四月二十五日為警查獲，扣得詹益閂借貸資料
一份、商業本票三本、帳簿一本、帳單二張、名片一張、台南市
第十信用合作社代收票據憑摺一本、行動電話三具、空白商業本
票八十九張、錄音帶三捲、廣告傳真單一張、刊登明細傳真單一
張、合作金庫代收票據本一本、空白本票一本、雜記紙一張、雜
記簿一本、駕照一張、李福瑞等五人身分證正本、周葉季秋民進
黨黨證一枚、銀行支票二張、茅大郡商業本票一張、中華電信電
話收據七張等物品。嗣上訴人又承接上開犯意，另自八十六年四
月二十六日起至八十六年八月八日止，受僱於黃英投，在台南市
○○路○段二一八號，於中華日報刊登廣告，經營地下錢莊，誘
使急需款項者，提供支票、身分證、行車執照等證件，以質押借
款方式，貸放款項，乘借款人侯幸如、李信德、謝龍山、杜英飛
、李陳素娥、李惠敏、李福進等人急需現款之際，約定地點，採
預扣利息方式貸款與渠等，而收取月息七十五分之與原本顯不相
當之重利，並繼續以此為業，於八十六年八月八日再度為警查獲
，扣得身分證四張、身分證影本四張、本票九張、支票三張、建
築改良物所有權狀影本一張、土地所有權狀影本一張等情。因將
第一審判決關於上訴人部分撤銷，改判仍論處上訴人共同乘他人
急迫，貸以金錢，而取得與原本顯不相當之重利為常業累犯罪刑
，固非無見。
惟查：（一）有罪判決書，應記載認定犯罪事實所憑之證據及其
認定之理由，刑事訴訟法第三百十條第一款定有明文，此項證據
，係指實際上確係存在者，倘判決書內所記載之證據，與卷內筆
錄或證物之內容不相適合，則其判決之根據，實際上並不存在，
自屬採證違法。卷查上訴人在警詢、第一審及原審，或承認經營
地下錢莊，貸放款項予客戶收取利息等情，或承認受僱於黃英投
經營之地下錢莊，負責送錢或收取本息，俱未供認乘前述借款人
急迫貸以金錢；而黃英投在警詢及檢察官偵訊時，或供稱：地下
錢莊係黃在崎所經營，伊在該處幫忙接聽電話，上訴人等負責接
洽放款云云，或供承伊經營地下錢莊，僱用上訴人等情，並未供
述其與上訴人等乘前述借款人急迫貸以金錢；原判決理由欄載稱
上述犯罪事實，業據上訴人於警詢、第一審及原法院供承不諱，
其中乘李福瑞、周嘉釧、茅大郡、張清龍、蔡雨池、曾景智、謝
淑玲、陳林秀美、郭怡文、呂學勝、陳俊銘、李孟德、吳宜霞、
陳清文、陳森勇、李文郎、盧淑容、詹益閂等十八人急迫貸以金
錢，收取與原本顯不相當重利一節，並經黃英投於警詢及檢察官
偵訊時供承屬實云云，顯與卷內筆錄內容不符，自係實際上不存
在之證據，乃原判決竟以之作為認定上訴人前述犯罪事實之判斷
依據，即屬採證違法。（二）犯罪事實之認定，應憑證據，如未
能發現相當證據，或證據不足以證明，自不能以推測或擬制之方
法，以為裁判基礎。又刑事訴訟以直接審理為原則，事實審法院
之審理犯罪事實，並不受他案刑事或民事確定判決拘束，而應就
調查證據所得心證自為判斷，不得以他案刑事或民事確定判決所
為之證據判斷或事實認定，逕援為判決基礎。原判決認定上訴人
等利用李福瑞、周嘉釧、茅大郡、張清龍、蔡雨池、曾景智、謝
淑玲、陳林秀美、郭怡文、呂學勝、陳俊銘、李孟德、吳宜霞、
陳清文、陳森勇、李文郎、盧淑容、詹益閂等人急迫情形及上訴
人利用侯幸如、李信德、謝龍山、杜英飛、李陳素娥、李惠敏、
李福進等人急迫情形，貸予金錢等情，依其理由（第二項）記載
，無非以原審法院八十七年度上更(一)字第二四四號刑事確定判決
已明白確認上開犯罪事實及證據，且證人李陳素娥在原審證稱：
因急需用錢，始前往告貸等語，為其論據；然前開刑事確定判決
所為犯罪事實認定及證據論斷，對於本件刑事訴訟並無拘束力，
況該判決僅以被害人張健次證稱：因有人向伊催討工資，伊於急
迫下，閱報後乃向黃英投之地下錢莊告貸云云，即推測該案被告
黃英投、黃欽河亦利用「李福瑞、周嘉釧、茅大郡、張清龍、蔡
雨池、曾景智、謝淑玲、陳林秀美、郭怡文、呂學勝、陳俊銘、
李孟德、吳宜霞、陳清文、陳森勇、李文郎、盧淑容、詹益閂」
等人需款孔急即急迫之際，貸以金錢等事實（見原審更(一)卷第一
三五頁），有違採證法則；而李陳素娥證稱：因急需用錢，始前
往告貸等語，亦不足以證明上訴人等利用李福瑞、周嘉釧、茅大
郡、張清龍、蔡雨池、曾景智、謝淑玲、陳林秀美、郭怡文、呂
學勝、陳俊銘、李孟德、吳宜霞、陳清文、陳森勇、李文郎、盧
淑容、詹益閂、侯幸如、李信德、謝龍山、杜英飛、李惠敏、李
福進等人之急迫，貸予金錢等情，本院前次判決發回意旨，亦已
指明，乃原判決仍單憑上開刑事確定判決之證據論斷及事實認定
與李陳素娥之陳述，以及李陳素娥以外之借款人均居無定所，傳
票無法送達等情，即推測及擬制上訴人等乘李福瑞、周嘉釧、茅
大郡、張清龍、蔡雨池、曾景智、謝淑玲、陳林秀美、郭怡文、
呂學勝、陳俊銘、李孟德、吳宜霞、陳清文、陳森勇、李文郎、
盧淑容、詹益閂、侯幸如、李信德、謝龍山、杜英飛、李惠敏、
李福進等人急迫，貸予金錢等事實，同有違反認定事實應憑證據
之法則。上訴人之上訴意旨，指摘原判決違背法令，非無理由，
應認原判決仍有撤銷發回更審之原因。
據上論結，應依刑事訴訟法第三百九十七條、第四百零一條，判
決如主文。
中　　華　　民　　國　九十四　年　十一　　月　十七　　日
                      最高法院刑事第六庭
                          審判長法官  莊　登　照
                                法官  洪　明　輝
                                法官  黃　一　鑫
                                法官  魏　新　和
                                法官  林　秀　夫
      本件正本證明與原本無異
                                      書  記  官
中　　華　　民　　國　九十四　年　十一　　月　二十三　日
                                                Ｒ
